【裁判字號】    96,上訴,4270
【裁判日期】    971127
【裁判案由】    妨害自由等
【裁判全文】
臺灣高等法院刑事判決                96年度上訴字第4270號
上  訴  人  臺灣板橋地方法院檢察署檢察官
上  訴  人
即  被  告  甲○○
            丁○○
上列上訴人因被告等妨害自由等案件，不服臺灣板橋地方法院95
年度訴字第3741號，中華民國96年8月14日第一審判決（ 起訴案
號：臺灣板橋地方法院檢察署95年度偵字第14017號 ），提起上
訴，本院判決如下：
    主  文
原判決關於剝奪行動自由部分均撤銷。
甲○○共同以非法方法，剝奪人之行動自由，處有期徒刑拾月，
減為有期徒刑伍月，如易科罰金以銀元佰元折算壹日。
丁○○共同以非法方法，剝奪人之行動自由，處有期徒刑柒月，
減為有期徒刑參月又拾伍日，如易科罰金以銀元佰元折算壹日
。
    事  實
一甲○○於民國95年5月5日晚間6時許提供麻將牌1付及臺北縣樹
  林市○○路23號檳榔攤後面房間，聚集丙○○、乙○○、林進
  富（以上3人所涉賭博犯行，均經處分緩起訴）、丁○○（ 所
  涉賭博犯行，業經原審判決確定）等人賭玩麻將，從中抽頭營
  利（甲○○所涉意圖營利聚眾賭博犯行，業經原審判決確定 ）
  。同日晚間 9時、10時許賭局結束，丙○○、乙○○欲離去檳
  榔攤時。甲○○認丙○○、乙○○有詐賭之行為，竟與丁○○
  及數名不詳姓名、年籍之成年男子，共同基於剝奪丙○○、乙○○行動自由之犯意聯絡，先由 1名不詳姓名、年籍之成年男
  子強押乙○○坐上1輛深色小客車，再由甲○○與1名不詳姓名
  、年籍之成年男子強押丙○○坐上甲○○駕駛之車牌6L-776號
  計程車，強行將丙○○、乙○○帶往臺北縣土城市1段186號 3
  樓「我想你卡拉OK店」某包廂。乙○○抵達包廂後，約10分鐘
  丙○○亦被帶入包廂。甲○○在包廂內基於取回被詐賭財物之
  意圖（無不法所有意圖），要丙○○、乙○○賠償損失。乙○○乃將身上之戒指、手錶及現金約3萬元，交予1名不詳姓名、
  年籍之成年男子。丙○○亦將身上之戒指、項鍊及現金約4、5
  萬元，交予該不詳姓名、年籍之成年男子。甲○○取得上開現
  金後即與丁○○離開卡拉OK店返回檳榔攤。其後該不詳姓名、
  年籍之成年男子因要求乙○○簽發本票未果，乃留下丙○○，
  叫乙○○外出籌款5萬元，乙○○始得離去。95年5月6日凌晨1
  時許該不詳姓名、年籍之成年男子復將丙○○帶返檳榔攤，並
  將丙○○之戒指、項鍊返還丙○○。至同日凌晨 4時許，乙○○籌得 3萬元，託其友人送至檳榔攤後，甲○○、丁○○及該
  不詳姓名、年籍之成年男子始准丙○○離去，並將乙○○之戒
  指、手錶交予丙○○，囑其交還乙○○。
二案經丙○○訴由台北縣政府警察局樹林分局報請臺灣板橋地方
  法院檢察署檢察官偵查起訴。
    理  由
壹、程序方面：
    按被告以外之人於審判外之言詞或書面陳述，除法律有規定
    者外，不得作為證據；又被告以外之人於審判外之陳述，雖
    不符合同法第159條之1至第159條之4之規定，但經當事人於
    審判程序同意作為證據，法院審酌該言詞陳述或書面陳述作
    成時之情況，認為適當者，亦得為證據。當事人、代理人或
    辯護人於法院調查證據時，知有第159條第1項不得為證據之
    情形，而未於言詞辯論終結前聲明異議者，視為有前項之同
    意，刑事訴訟法第159條第1項及第159條之5分別定有明文。
    本判決下列所引用之證據資料，均經依法踐行調查證據程序
    ，當事人於本院言詞辯論終結前亦未聲明異議，本院審酌證
    據資料製作時之情況，均無違法不當及證明力明顯過低之瑕
    疵，亦查無依法應排除其證據能力之情形，認以之作為證據
    應屬適當，皆有證據能力。
貳、實體方面：
  一訊據被告甲○○、丁○○ 2人固不否認被告甲○○有於上揭
    時地聚集告訴人丙○○、被害人乙○○、賭客林進富及被告
    丁○○等人賭玩麻將，從中抽頭營利之事實，惟均矢口否認
    有何剝奪他人行動自由之犯行，被告甲○○辯稱：丙○○故
    意作牌給乙○○聽牌，2人有向伊承認詐賭，伊要2人賠償15
    、16萬元，惟因2人交出之現金只約5萬元，乙○○表示願意
    出去外面籌款，丙○○則願意留在檳榔攤，伊並未限制或剝
    奪丙○○、乙○○之行動自由，其後乙○○請其友人送 3萬
    元給伊，丙○○就自行離去云云。被告丁○○則辯稱：伊當
    天僅係在上開檳榔攤後面房間打麻將而已，未曾將乙○○、
    丙○○押往「我想你卡拉OK店」，也未在該店內拿走乙○○
    、丙○○2人身上財物等語。經查：
    (一)被告甲○○、丁○○ 2人坦承被告甲○○於上揭時地聚集
      告訴人丙○○、被害人乙○○、賭客林進富及被告丁○○
      賭玩麻將，從中抽頭營利之事實不諱，核與告訴人丙○○
      、被害人乙○○、賭客林進富 3人於偵查中證述之情節相
      符（ 見95年度偵字第14017號卷第53頁、第71頁、第92頁
      ），復有現場照片 2張（見上揭偵卷第21頁）在卷可稽，
      並有麻將牌1付及骰子4顆扣案可資佐證。被告甲○○、丁○○2人此部分自白與事實相符，堪以採信。
    (二)按告訴人、證人之陳述有部分前後不符，或相互間有所歧
      異時，究竟何者為可採，法院仍得本其自由心證予以斟酌
      ，非謂一有不符或矛盾，即應認其全部均為不可採信；尤
      其關於行為動機、手段及結果等之細節方面，告訴人之指
      陳，難免故予誇大，證人之證言，有時亦有予渲染之可能
      ；然其基本事實之陳述，若果與真實性無礙時，則仍非不
      得予以採信（最高法院74年台上字第1599號判例參照）。
      告訴人丙○○、被害人乙○○於95年 5月5日晚間9時、10
      時許賭局結束，欲離開臺北縣樹林市○○路23號檳榔攤時
      ，被告甲○○認告訴人丙○○、被害人乙○○ 2人有詐賭
      之行為，先由 1名不詳姓名、年籍之成年男子強押被害人
      乙○○坐上1輛深色小客車，再由被告甲○○與1名不詳姓
      名、年籍之成年男子強押告訴人丙○○坐上被告甲○○駕
      駛之車牌6L-776號計程車。強行將被害人乙○○、告訴人
      丙○○2人帶往臺北縣土城市1段186號3樓「我想你卡拉OK
      店」某包廂，被害人乙○○先抵達包廂，約10分鐘後告訴
      人丙○○亦被帶入包廂。被告甲○○在包廂內要告訴人丙○○、被害人乙○○賠償損失。被害人乙○○乃將身上之
      戒指、手錶及現金約3萬元，交予1名不詳姓名、年籍之成
      年男子。告訴人丙○○亦將身上之戒指、項鍊及現金約 4
      、5 萬元，交予該不詳姓名、年籍之成年男子。被告甲○○取得上開現金後即與被告丁○○離開卡拉OK店返回檳榔
      攤。其後該不詳姓名、年籍之成年男子因要求被害人乙○○簽發本票未果，乃留下告訴人丙○○，叫被害人乙○○
      外出籌款 5萬元，被害人乙○○始得離開。95年5月6日凌
      晨 1時許該不詳姓名、年籍之成年男子復將告訴人丙○○
      帶返檳榔攤，並將告訴人丙○○之戒指、項鍊返還丙○○
      。至同日凌晨4時許，被害人乙○○籌得3萬元，託其友人
      送至檳榔攤後，被告甲○○、丁○○及該不詳姓名、年籍
      之成年男子始准告訴人丙○○離去，並將被害人乙○○之
      戒指、手錶交予告訴人丙○○，囑其交還被害人乙○○等
      情，業據告訴人丙○○於警訊時，告訴人丙○○、被害人
      乙○○於偵查中、原審訊問、審理時及本院訊問、審理時
      指述綦詳（見95年度偵字第1407號卷第11至12頁、第53至
      54頁、第92至93頁、原審卷第58至75頁、本院卷第42至43
      頁、第102頁背面至103頁、第120至121頁、第134至136頁
      ）。雖告訴人丙○○先後證述被害人周高嵩被強押上車之
      過程，與被害人周高嵩先後指述其被強押上車之過程，前
      後稍有差異，相互間亦有些微不符，惟此可能係因事出突
      然無法仔細觀察其過程，或因時間經過，記憶逐漸模糊所
      致。又被害人乙○○就其究係交付現金 3萬元或4、5萬元
      予不詳姓名、年籍之成年男子？該不詳姓名、年籍之成年
      男子係要求其簽發面額若干之本票？等細節之陳述雖有不
      合，當係因時隔久遠，記憶不清所致，尚無悖於常情。至
      告訴人丙○○就其有無目擊被害人乙○○被毆打過程之指
      訴前後不一致（見上揭偵卷第7至8頁、第53至54頁、原審
      卷第59至65頁 ）。且被害人乙○○就其受傷後有無流血1
      節，與告訴人丙○○所述亦有不符（見上揭偵卷第93至94
      頁）。告訴人丙○○、被害人乙○○復未能提出受傷照片
      或診斷證明書佐證其說，告訴人丙○○、被害人乙○○指
      述渠等曾遭毆打成傷 1節，恐有誇大渲染之嫌，尚難採信
      。惟此並無礙於渠等被強行押往卡拉OK店包廂之基本事實
      ，不能因此即認告訴人丙○○、被害人乙○○此部分指述
      全然不可採信。
    (三)門號0000000000、0000000000行動電話分係告訴人丙○○
      、被害人乙○○所使用，依和信電信門牌0000000000（序
      號000000000000000 ）行動電話之雙向通聯紀錄，告訴人
      丙○○自95年5月5日20時19分以後至95年5月6月02時45分
      前未曾使用該行動電話。告訴人丙○○行動電話自95年 5
      月 6日02時45分起至95年5月6日03時42分止之通聯對象僅
      有被害人乙○○之行動電話。而其基地台位址均在臺北縣
      樹林市○○街116巷41弄21號 10樓頂或臺北縣樹林市○○
      街○段226號4樓頂R1F頂。而上開2支行動電話之通聯情形
      如下：1.告訴人丙○○之行動電話分別於96年5月6日02時
      43分、同日02時45分、同日02時47分與被害人乙○○之行
      動電話通話。2.被害人乙○○之行動電話分別於96年5月6
      日02時55分、同日02時58分、同日03時01分、同日03時25
      分與告訴人丙○○之行動電話通話。3.告訴人丙○○之行
      動電話分別於96年5月6日03時30分、同日03時42分與被害
      人乙○○之行動電話通話等情，有通聯調閱查詢單 1份在
      卷可稽（見上揭偵卷第39至42頁）。核與告訴人丙○○、
      被害人乙○○指述不詳姓名、年籍之成年男子叫被害人乙○○外出籌款5萬元，95年5月6日凌晨1時許該不詳姓名、
      年籍之成年男子將告訴人丙○○帶返檳榔攤，告訴人丙○○打電話告知被害人乙○○其已回到檳榔攤，該不詳姓名
      、年籍之成年男子於電話中催促被害人乙○○拿錢過去。
      被害人乙○○並曾打電話詢問告訴人丙○○是否報警乙節
      相符（見原審卷第32頁、第72頁）。再參諸告訴人丙○○
      未與被害人乙○○一同外出籌款，直至同日凌晨 4時許，
      被害人乙○○在外籌得 3萬元，託其友人送至檳榔攤後，
      告訴人丙○○始離去等情，堪認告訴人丙○○行動自由確
      有受限制。被告甲○○辯稱：告訴人丙○○係自願留在檳
      榔攤云云，不足採信。
    (四)臺北縣土城市○○路 ○段186號確設有「我想你卡拉OK店」
      ，該店於95年5月5日並有營業一節，有臺北縣政府警察局
      樹林分局訪視紀錄表3紙在卷可按（ 見上揭偵卷第81至83
      頁）。衡之常理，告訴人丙○○、被害人乙○○若未曾被
      強押上車帶往上開卡拉OK店，實無必要虛捏此一事實，徒
      惹爭議。參以證人林進富於偵查中結證稱：「那一將打完
      時在庭這個人（指丙○○）和阿松詐賭被抓到，他們追到
      外面去，我想我輸錢就算了，他們發生何事（不）清楚。
      」等語（見上揭偵卷第71頁）。益徵告訴人丙○○、被害
      人乙○○確有被強押上車帶往上開卡拉OK店。雖被告甲○○使用之中華電信門號0000000000行動電話（序號000000
      0000000000）之雙向通聯紀錄顯示：被告甲○○於1.95年
      5月5日23時18分2.95年5月6日01時18分3.95年5月6日01時
      36分使用行動電話之基地台位址分別在1.臺北縣樹林市○○街116巷41弄 21號10樓頂。2.臺北縣板橋市○○路○段
      166巷5號5樓頂。3.臺北縣樹林市○○街○段226 號4樓頂
      R1F頂等情，有通聯調閱查詢單1份在卷可考（見上揭偵卷
      第29至38頁）。惟告訴人丙○○、被害人乙○○均同證稱
      ：被告甲○○取得現金後即與被告丁○○先行離開卡拉OK
      店返回檳榔攤等語，是被告甲○○自有可能於95年5月5日
      晚間11時18分前返回檳榔攤，故其行動電話之基地台位址
      雖不在臺北縣土城市，亦不足為被告甲○○有利之認定。
      被告甲○○辯稱：未強押告訴人丙○○、被害人乙○○上
      車前往卡拉OK店云云，洵不足採。
    (五)證人林進富於原審審理時雖證稱：當天丙○○、乙○○詐
      賭被抓到，離開打麻將的房間之後，伊與丁○○留下來繼
      續打麻將到凌晨5、6時離開云云（見原審卷第92頁）。惟
      證人林進富於警訊時業已陳明：「 當（5日）天大約是21
      時許結束的，結束後我就離去。」等語（見上揭偵卷第13
      頁背面）。徵之，被告甲○○曾於95年5月5日23時28分打
      電話給被告丁○○，而其基地台位址在臺北縣樹林市○○
      街116巷41弄21號10樓頂，有行動電話門號0000000000、0
      000000000之通聯調閱查詢單2紙在卷可憑（見上揭偵卷第
      29頁、第43頁），可見被告丁○○並非一直停留在檳榔攤
      內賭玩麻將。證人林進富所述，顯係故為迴護被告丁○○
      之詞，委無足採。參諸告訴人丙○○、被害人乙○○同證
      稱：被告丁○○有前往上揭卡拉OK店，並於被告甲○○取
      得現金後，與被告丁○○一起離開卡拉OK店等語。告訴人
      丙○○於原審審理時亦證稱：伊返回檳榔攤時，被告丁○○亦在現場，並詢問伊乙○○是否已籌到錢等語（見原審
      卷第60至61頁）。足認被告丁○○與被告甲○○及數名不
      詳姓名、年籍之成年男子間，有共同剝奪告訴人丙○○、
      被害人乙○○行動自由之犯意聯絡甚明。被告丁○○否認
      有參與剝奪告訴人丙○○、被害人乙○○行動自由，不足
      採信。
  二綜上所述，告訴人丙○○、被害人乙○○自上開檳榔攤被強
    行押往上開卡拉OK店，且被害人乙○○外出籌款時，告訴人
    丙○○仍被強行留置於上開檳榔攤內等情，業據告訴人丙○○、被害人乙○○指述綦詳，核與告訴人丙○○使用之門號
    0000000000行動電話及被害人乙○○使用之門號0000000000
    行動電話之通聯紀錄，及證人林進富於偵查中所證：「那一
    將打完時在庭這個人（指丙○○）和阿松詐賭被抓到，他們
    追到外面去，我想我輸錢就算了，他們發生何事（不）清楚
    。」等語相符，雖告訴人丙○○、被害人乙○○先後指述稍
    有差異，相互間亦有些微不符，且指述渠等曾遭毆打成傷 1
    節，難以採信。惟此均無礙於渠等被強行押往上開卡拉OK店
    ，及被害人乙○○外出籌款時，告訴人丙○○仍被強行留置
    於上開檳榔攤內等基本事實之真實性，非不可採。本件事證
    明確，被告甲○○、丁○○剝奪告訴人甲○○、被害人乙○○之行動自由之犯行，堪以認定。
  三論罪科刑：
    (一)新舊法比較：
      被告行為後，刑法於94年2月2日修正公布，自95年7月1日
      施行。刑法第2條第1項之規定，係規範行為後法律變更所
      生新舊法律比較適用之準據法。所謂行為後法律有變更，
      包括構成要件之變更而有擴張或減縮，或法定刑度之變更
      。行為後法律有無變更，端視所適用處罰之成罪或科刑條
      件之實質內容，修正前後法律所定要件有無不同而斷。新
      舊法條文之內容有所修正，除其修正係無關乎要件內容之
      不同或處罰之輕重，而僅為文字、文義之修正或原有實務
      見解、法理之明文化，或僅條次之移列等無關有利或不利
      於行為人，非屬該條所指之法律有變更者，可毋庸依該規
      定為新舊法之比較，而應依一般法律適用原則，適用裁判
      時法外，即應適用刑法第2條第1項之規定，為「從舊從輕
      」之比較。比較時應就罪刑有關之共犯、未遂犯、想像競
      合犯、牽連犯、連續犯、結合犯，以及累犯加重、自首減
      輕暨其他法定加減原因（如身分加減）與加減例等一切情
      形，綜其全部罪刑之結果而為比較，予以整體適用。經查
      ：
      1.刑法第28條原規定「二人以上共同實施犯罪之行為者，
        皆為正犯」，經修正為「二人以上共同實行犯罪之行為
        者，皆為正犯」，修正後刑法第28條規定之共同正犯，
        基於個人刑事原則及法治國人權保障，限於直接從事構
        成犯罪事實之行為者（含共謀共同正犯），排除「陰謀
        共同正犯」及「預備共同正犯」之類型，是修正後之共
        同正犯可罰性要件之範圍業已限縮。本件情形，被告甲○○、丁○○所為非屬「陰謀共同正犯」或「預備共同
        正犯」之類型，不論依修正前、後規定均無礙共同正犯
        之成立，新法並非有利於被告甲○○、丁○○，應適用
        行為時法。
      2.刑法第302條第1項剝奪他人行動自由罪，法定刑得處銀
        元300元以下罰金，據修正後刑法施行法增訂第 1條之1
        ：「中華民國94年1月7日刑法修正施行後，刑法分則編
        所定罰金之貨幣單位為新臺幣。94年1月7日刑法修正時
        ，刑法分則編未修正之條文定有罰金者，自94年1月7日
        刑法修正施行後，就其所定數額提高為30倍。但72年 6
        月26日至94年1月7日新增或修正之條文，就其所定數額
        提高為3倍」及刑法第33條第5款修正為：「主刑之種類
        如下：五、罰金：新臺幣 1千元以上，以百元計算之」
        等規定，是依修正後之法律，刑法第302條第1項剝奪他
        人行動自由罪所得科處之罰金刑最高額維持不變，最低
        額則提高為新臺幣 1千元，是比較修正前、後之刑罰法
        律，自以被告甲○○、丁○○行為時關於科處罰金刑之
        法律較有利於被告甲○○、丁○○。
      本件綜合全部罪刑結果而為比較，被告甲○○、丁○○行
      為後修正施行之刑法並非較為有利，本件應適用被告甲○○、丁○○行為時即修正施行前刑法之相關規定。
    (二)核被告甲○○、丁○○所為，係犯刑法302條第1項之以非
      法方法，剝奪人之行動自由罪。被告甲○○、丁○○與數
      名姓名、年籍之成年男子間，就上開犯行有犯意聯絡及行
      為分擔，應論以共同正犯。又被告甲○○、丁○○同時剝
      奪告訴人甲○○、被害人乙○○之行動自由，係一行為而
      觸犯 2剝奪他人行動自由罪，為想像競合犯，應依刑法第
      55條之規定，從一重處斷。
    (三)原審認被告甲○○剝奪他人行動自由罪證明確，予以論罪
      科刑，固非無見。惟1.原審未察，遽為被告丁○○無罪之
      判決，顯有違誤。2.原審復認被告甲○○未強押告訴人丙○○、被害人乙○○至卡拉OK店，及本件未論被告甲○○
      以共同正犯，亦非適法。被告甲○○上訴意旨否認犯行，
      並無理由；檢察官上訴執以指摘原判決此部分不當，為有
      理由，應由本院將此部分撤銷改判。爰審酌被告甲○○、
      丁○○因認告訴人丙○○、被害人乙○○詐賭，而強行將
      告訴人丙○○、被害人乙○○押往他處，要告訴人丙○○
      、被害人乙○○交付身上之現金，並外出籌款，嗣後告訴
      人丙○○、被害人乙○○已與被告甲○○達成和解，願原
      諒被告甲○○，兼衡被告甲○○、丁○○犯罪之動機、目
      的、手段、其智識程度、犯罪所生危害，及犯後態度等一
      切犯罪情狀，各量處如主文第2、3項所示之刑。又被告甲○○、丁○○行為後，刑法第41條第1項前段修正為「 犯
      最重本刑為5年以下有期徒刑以下之刑之罪，而受6個月以
      下有期徒刑或拘役之宣告者，得以新臺幣1千元、2千元或
      3 千元折算1日，易科罰金」，然依被告甲○○、丁○○2
      人行為時法律，即修正前刑法第41條第1項前段：「 犯最
      重本刑為5年以下有期徒刑以下之刑之罪，而受6個月以下
      有期徒刑或拘役之宣告，因身體、教育、職業、家庭之關
      係或其他正當事由，執行顯有困難者，得以1元以上3元以
      下折算1日，易科罰金 」，暨修正前罰金罰鍰提高標準條
      例第2條（現已刪除）：「 依刑法第41條易科罰金者，均
      就其原定數額提高為1百倍折算1日；法律所定罰金數額未
      依本條例提高倍數，或其處罰法條無罰金刑之規定者，亦
      同」等規定，易科罰金之折算標準最高為銀元 300元即新
      臺幣 900元，最低為銀元100元即新臺幣300元，比較新、
      舊法結果，適用被告甲○○、丁○○行為時即修正前之法
      律，對被告甲○○、丁○○較為有利，爰依刑法第2條第1
      項前段之規定，適用修正前刑法第41條第 1項前段，諭知
      易科罰金之折算標準。另被告甲○○、丁○○犯罪係在96
      年 4月24日以前，亦無其他不合中華民國96年罪犯減刑條
      例所定不得減刑之情形，依中華民國96年罪犯減刑條例第
      2條第1項第3款、第7條、第9條之規定，減其宣告刑1/2，
      並諭知易科罰金折算之標準。
據上論斷，應依刑事訴訟法第369條、第364條、第299條第1項前
段，刑法第2條第1項前段、第28條、第302條第1項、第55條，修
正前刑法第41條第1項前段，修正前罰金罰鍰提高標準條例第2條
，現行法規所定貨幣單位折算新臺幣條例第2條，中華民國96年
罪犯減刑條例第2條第1項第3款、第7條、第9條，判決如主文。
本案經檢察官吳春麗到庭執行職務。
中    華    民    國    97    年    11    月    27    日
                  刑事第七庭    審判長法  官  陳晴教
                                      法  官  游紅桃
                                      法  官  楊智勝
以上正本證明與原本無異。
如不服本判決，應於收受送達後10日內向本院提出上訴書狀，其
未敘述上訴之理由者並得於提起上訴後10日內向本院補提理由書
（均須按他造當事人之人數附繕本）「切勿逕送上級法院」。
                                      書記官  張美華
中    華    民    國    97    年    11    月    27    日
本案論罪科刑法條全文
中華民國刑法第302條
（剝奪他人行動自由罪）
私行拘禁或以其他非法方法，剝奪人之行動自由者，處 5 年以下
有期徒刑、拘役或 3 百元以下罰金。
因而致人於死者，處無期徒刑或 7 年以上有期徒刑，致重傷者，
處3年以上10年以下有期徒刑。
第 1 項之未遂犯罰之。


司法院資訊處製作；財團法人民間司法改革基金會備份。
